臺灣高等法院臺南分院民事判決　100年度上易字第86號
上　訴　人　陳萬居
訴訟代理人　黃翎芳　律師
複 代理 人　陳姝樺　律師
　　　　　　陳韻如　律師
被 上訴 人　林永青即林振成.
　　　　　　林麗真即林振成之.
上　二　人
訴訟代理人　詹淑齊
被 上訴 人　林柏全（即林振成之承受訴訟人）
上列當事人間請求給付違約金事件，上訴人對於中華民國100年2
月15日臺灣雲林地方法院第一審判決(98年度訴字第423號）提起
上訴，本院於100年11月1日言詞辯論終結，判決如下：
    主  文
上訴駁回。
第二審訴訟費用由上訴人負擔。
    事實及理由
壹、程序部分：
    按當事人死亡者，訴訟程序在有繼承人、遺產管理人或其他
    依法令應續行訴訟之人承受其訴訟以前當然停止、依前開規
    定所定之承受訴訟人，於得為承受時，應即為承受之聲明。
    他造當事人，亦得聲明承受訴訟。民事訴訟法第168條、第1
    69條第1項及第170條至前條之規定，於有訴訟代理人時不適
    用之。民事訴訟法第168條、第173條、第175條第1項分別定
    有明文。本件被上訴人林振成於民國（下同）100年2月13日
    死亡，其繼承人為林永青、林麗娟、林柏全、林麗真等人，
    經上訴人聲明承受訴訟，並提出被上訴人林振成之戶籍謄本
    、繼承系統表與聲明承受訴訟書狀在卷可稽（見本院卷第3
    至17頁、原審卷第188-198頁），其中繼承人林麗娟部分，
    因已拋棄繼承，有原審法院100年5月16日雲院恭家司喜決10
    0司繼字第272號函足參（見本院卷第84、115頁），自應由
    其餘繼承人承受訴訟部分。嗣承受訴訟人林永青又於100年9
    月28日死亡，有其死亡證明書附卷可憑（見本院卷第156頁
    ），因其生前已委任有訴訟代理人詹淑齊，依上說明，本件
    訴訟程序自毋庸當然停止，合併敘明。
貳、實體部分：
一、上訴人主張：伊於民國（下同）96年11月間經由訴外人吳燕
    梅及戴武男介紹認識被繼承人林振成之子即被上訴人林柏全
    ，並談論林振成所有坐落雲林縣斗六市○○○段1201地號、
    1206、1235、1238、1239、1242、1245、1247、1248、1205
    、1210、1236、1237、1240、1241、1244等地號之土地及其
    上門牌號碼為雲林縣斗六市○○路646巷137號房屋（下稱系
    爭不動產）出售事宜，雙方並於96年12月13日就系爭不動產
    訂定不動產買賣契約書（下稱系爭買賣契約），由林振成委
    託其子即被上訴人林柏全全權代為出售系爭不動產買賣事宜
    ，買賣總價款為新台幣（下同）1,400萬元。並特別約定買
    方（即上訴人）願意等到97年1月31日賣方（即林振成）與
    前契約買方解除契約後，雙方之系爭買賣契約始生效。嗣林
    柏全與伊於97年1月28日另立協議書（下稱系爭協議書），
    約定系爭買賣契約成立日為97年1月28日、尾款結清日為97
    年3月30日及賣方同意第二期款由賣方先行提供系爭不動產
    中之1210、1236、1237、1240、1241、1244等地號土地為擔
    保，供由買方持以借貸取得資金140萬元以為支付，第三期
    款即尾款亦同意以抵押借款方式辦理；伊於簽訂系爭買賣契
    約同時已以現金10萬元及開立發票人為鎮鳴建設有限公司，
    面額10萬元之即期支票一紙交付定金（共20萬元），由林振
    成之子林柏全代為收受，依約以系爭土地為抵押向金主即債
    權人黃長興借貸140萬元，扣除借貸利息108,000元及仲介費
    用75,000元後由黃長興匯款予林柏全給付第二期款；嗣97年
    2月底，上訴人尋得尾款金主，並欲依兩造系爭協議書之約
    定，以系爭不動產抵押設定予金主，並以伊為債務人向該金
    主借款1260萬元，惟林振成拒不辦理，已然違約。且97年3
    月底，系爭土地中第1239地號土地，經前買受人聲請假扣押
    執行在案，雖林振成於97年4月3日提供反擔保撤銷假扣押，
    並同意至遲於97年4月14日負責協調土地設定予上訴人，及
    至遲於4月14日交付證件設定完成，惟97年4月17日林振成嗣
    又以斗六市永安郵局第52號存證信函，表明拒絕依系爭買賣
    契約及系爭協議書履行約定之事項，違約至明。嗣林振成另
    於97年6、7月間，將系爭不動產再出售予訴外人高惠珍，並
    於97年8月4日完成移轉過戶，且塗銷債權人黃長興所設定之
    抵押權。林振成自應依約加倍返還伊定金40萬元，並賠償伊
    所受損害787,000元，詎林振成拒不給付，被上訴人皆為被
    繼承人林振成之繼承人，爰依系爭買賣契約書第13條約定、
    民法第249條第3款、第260條規定暨繼承關係，聲明求為判
    決：命被上訴人給付伊1,187,000元，及自起訴狀繕本送達
    林振成之翌日起算之法定利息（原審判決駁回上訴人之請求
    ，上訴人不服提起本件上訴，並上訴聲明：廢棄原判決，並
    命被上訴人應如數給付上開聲明所示金額本息。被上訴人對
    上訴人之上訴，答辯聲明：上訴駁回）。
二、被上訴人則以：
  (一)林柏全部分：伊將辦理移轉過戶之所有權狀等文件，均放在
    代書林素梅處，林素梅多次要上訴人至代書處辦理，上訴人
    置之不理；又上訴人於約定尾款結清日，未為給付，經其分
    別於97年4月7日、同年月17日以斗六永安郵局第00047號、
    第00052號存證信函催告履行，亦未履約，已給付遲延，伊
    乃解除契約系爭買賣契約並沒收訂金。另其為免系爭不動產
    遭先順位之抵押權人黃長興請求清償而拍賣，方以1270萬元
    之價格出賣給訴外人高惠珍，價格短少130萬元。本件是上
    訴人違約在先等語。
  (二)林永青、林麗真部分：上訴人如在96年8月已經投下大筆錢
    開發系爭不動產，也應該把價金交給我們，然而上訴人卻未
    把價金交給我們，我們並沒有違約等語，資以抗辯。
  (三)均答辯聲明：上訴駁回。
三、兩造不爭執事項：
  (一)兩造於97年1月28日簽訂系爭協議書，約定兩造於96年12月1
    3日就系爭不動產所簽訂之系爭買賣契約成立日期為97年1月
    28日、尾款結清日為97年3月30日，並同意第二期款及尾款
    由林振成提供不動產為擔保向上訴人所尋找之民間債權人借
    款支付。
  (二)上訴人就系爭買賣契約，已交付20萬元之定金予林振成。
  (三)系爭協議書第7點、第8點分別有約定「第二期款向民間設定
    的相關費用全由買方支付，賣方不負擔任何費用。」、「尾
    款向民間借貸設定的相關費用全由買方支付，賣方不負擔任
    何費用。」。
  (四)系爭不動產遭債權人林家佑（即林萬春）假扣押，依原審97
    年度執全字第196號假扣押執行卷內資料顯示，不動產遭假
    扣押者，僅有系爭土地中第1239號土地一筆，且於97年3月2
    4日遭假扣押後，林振成旋即於97年4月3日提供反擔保撤銷
    假扣押。
  (五)林振成於97年4月7日以斗六永安郵局第0047號存證信函告知
    上訴人已撤銷假扣押。
  (六)對卷附系爭買賣契約、委任書、支票、本票、協議書、土地
    登記謄本、存證信函、收據、同意書、地價稅繳款書、契稅
    繳款書、土地增值稅繳款書、借據等資料均不爭執（見本院
    卷第28、139頁）。
四、得心證理由：
  (一)上訴人主張林振成（即被上訴人之被繼承人）違約部分：
    上訴人主張：伊於97年2月底已尋得金主，林振成拒不辦理
    並交付抵押借款之相關文件予上訴人，且系爭不動產已於97
    年3月24日遭前買賣契約之買受人林家佑（即林萬春）聲請
    假扣押執行在案，而無法辦理抵押設定及移轉過戶事宜，林
    振成又於97年4月17日以斗六市永安郵局第52號存證信函，
    表明拒絕依系爭買賣契約及系爭協議書履行約定之事項，嗣
    又將系爭不動產出賣予訴外人高惠珍，林振成已違約，故以
    起訴狀繕本送達林振成為解除兩造系爭買賣契約之意思表示
    云云，然為林振成所否認。經查：
  1.依證人即受兩造委任辦理系爭不動產買賣過戶移轉登記之代
    書林素梅於原審到庭證稱：伊曾參與兩造就系爭不動產簽訂
    系爭買賣契約之過程，上訴人稱其自備款不足，要求林振成
    提供不動產抵押作為向民間借貸的擔保，債權人（指金主）
    即證人黃長興是上訴人自己找來的。兩造已寫好系爭土地買
    賣移轉契約書並蓋章且已繳納印花稅，因為是大額的印花稅
    ，所以用開繳款書的方式繳納，不是貼印花稅票，金額是23
    ,578元，也申報增值稅及契稅完畢，但後來上訴人沒有付價
    金，所以被上訴人沒有錢繳，系爭不動產增值稅金額高達5,
    005,089元，契稅18,162元也沒有繳。而上訴人有再找其他
    金主，其中包括台中的代書，因為台中的代書有和伊見過面
    ，也有傳真文件過來。後來因為台中金主所開出來的條件為
    被上訴人不答應，所以就沒有設定抵押，金主也就沒有將錢
    借給上訴人。後來被上訴人有寄存證信函催告上訴人給付，
    但上訴人未付，所以依系爭買賣契約，上訴人之前已付的買
    賣價金（按係定金）就被賣方沒收了等語（見原審卷第93頁
    ）；並參證人林素梅於原審庭呈之台中代書傳真「作業說明
    」內容所示：第一階段借款，地主林振成提供大竹圍段1239
    等16筆土地及同段613建號等設定抵押權予金主，借貸金額1
    500萬元，設定金額1,800萬元，…借款契約辦理公證，「義
    務人兼債務人」為林振成，共同債務人為陳萬居；第二階段
    ，以陳萬居為義務人兼債務人辦設抵押權登記予金主…等語
    ，有證人林素梅提出之作業說明足參（見原審卷第96、97頁
    ），依證人林素梅上開所述並參作業說明，可知上訴人尋得
    之台中代書金主借款條件需以地主林振成同時兼為借款「債
    務人」及抵押義務人、上訴人陳萬居為共同債務人，且其借
    款金額為1,500萬元，此與兩造系爭協議書第8條約定「賣方
    （即被上訴人）同意尾款由買方尋找民間債權人由賣方先以
    義務人名義借貸1,260萬元正，債務人為陳萬居，待產權移
    轉買方名下同時將義務人兼債務人轉為買方。…」，暨同意
    書約定「…(二)因雙方買賣合約：約定配合陳萬居向民間貸款
    付清尾款。(三)賣主開發…資金不足同意配合買主向民間貸款
    金額1,200萬元，仲介利息外扣。(四)土地…提供給買主文件
    辦理設定完成手續，…」，顯相違背。上開兩造間之系爭協
    議書、同意書，並無地主需以地主林振成同時兼為借款「債
    務人」及抵押義務人之明文可據（見原審卷第17、18、29頁
    ）。依約林振成並無兼為系爭借款債務人之義務，自得以拒
    絕；上訴人主張伊於97年2月底已尋得金主，…並欲就兩造
    系爭協議書之約定，以林振成欲出售之系爭不動產抵押設定
    予金主，並以伊為債務人向該金主借款1,260萬元，惟林振
    成拒不辦理，已然違約云云，即有未合，要無足採。
  2.次查，上訴人又主張：系爭不動產於97年3月24日為前買賣
    契約之買受人林家佑（即林萬春）聲請假扣押執行，而有系
    爭契約第12條視為違約乙節，惟查因林振成之不動產遭假扣
    押者僅有系爭土地中第1239號一筆，且於遭假扣押後，林振
    成旋即於97年4月3日提供反擔保撤銷假扣押，已經本院及原
    審調取之97年度執全字第196號假扣押執行卷查核屬實（見
    該執行卷第40、44、48、52頁）；又林振成於撤銷假扣押後
    立即以97年4月7日以斗六永安郵局第0047號存證信函通知上
    訴人於文到2日內辦理抵押設定付清尾款，並有存證信函可
    稽（見原審卷第139、140頁）。則上訴人所指本件買賣標的
    遭假扣押查封者既僅有一筆土地，且林振成於十日內即予以
    撤銷假扣押，依系爭買賣土地16筆，總面積8662.48平方公
    尺（見原審卷第13頁）觀之，足認應對上訴人設定抵押影響
    不大，並符合上訴人於97年3月31日以斗六西平路郵局283號
    存證信函催告林振成之子林柏全於一個月內完成解除上開假
    扣押要求，此有上訴人之存證信函暨起訴狀附卷可憑（見原
    審卷第6、26至33頁），雖系爭買賣契約第12條約定「本件
    不動產買賣於契約成立後，如出賣人因其他關係而發生訴訟
    案，受假扣押處分、強制執行、宣告破產與其他法律處分時
    ，出賣人即視為違約，一切責任由甲方（即出賣人）負責」
    等情，惟林振成既已遵期撤銷假扣押，上訴人自不得再主張
    林振成違約，則林振成就此自亦無何違約可言，故此部分上
    訴人之主張林振成違約，亦無足採。
  3.又查，林振成雖同意為上訴人提供系爭不動產設定擔保，以
    向上訴人所尋找債權人借款支付第二期款及尾款，惟約定尾
    款結清日為97年3月30日，林振成雖因有上開假扣押情事，
    仍即於撤銷假扣押後之97年4月7日函請依約辦理設定，惟遲
    未見上訴人依約辦理，參以上訴人曾開立交付債權人（即金
    主）用為給付借款之票據，及交付林振成用為擔保給付借款
    之票據，經提示均不獲兌現，已據證人黃長興於原審到庭證
    稱：「（陳萬居向你借錢，有無介紹人？）介紹人是莊景彬
    ，他收取7萬元介紹費。就伊所知，這筆介紹費應該是陳萬
    居付的。伊除了預扣3個月的利息108,000元之外，剩下的錢
    都是交給林柏全。依約借款3個月之後，借款人應返還伊140
    萬元，但因林柏全拖延了幾個月，所以後來高小姐（惠珍）
    除了還伊140萬元之外，還另補貼伊數萬元（大約5萬元左右
    ）。」、「（這筆140萬元借款，陳萬居是否沒有向你清償
    任何金錢？）沒有，…」等語（見原審卷第123頁）。可見
    上訴人於向證人黃長興借款後，居於借款人之地位，卻未向
    金主黃長興清償任何款項，何能要求林振成信任其履約誠意
    與能力。雖上訴人辯稱：係因假扣押影響云云，然上訴人經
    獲通知撤銷假扣押依約辦理設定，卻未見上訴人為清償行為
    ，林振成因此以上開存證信函通知上訴人給付價金，並催告
    上訴人一次結清，尚無加重上訴人依約負有給付價金義務，
    自無不當。則林振成於97年4月17日以上開斗六市永安郵局
    第52號存證信函，表明不願意再配合上訴人依違反正常的買
    賣付款交易方式，並限上訴人於文到三日內以現金一次結清
    （見原審卷第30、31頁），即非無由。且觀兩造既然將系爭
    買賣移轉契約書寫好並均蓋章，亦繳畢印花稅並向稅捐機關
    申報增值稅及契稅完畢，有上開上訴人不爭執之契約書暨稅
    單附卷可稽（見原審卷第11、68至73頁），可知林振成之原
    意並無不願依買賣契約履行之情事。惟上訴人連上開期款14
    0萬元價金尚無能力給付，該借款之債權人唯有追索抵押不
    動產求償，且該抵押不動產上已設定前順位抵押權，則尾款
    1260萬元，上訴人既無資金，亦無其他財產可供擔保貸款支
    付價金，依常理更無人（賣方）願意再依上訴人之台中金主
    所開具之上開貸款條件貸款予上訴人，是上訴人自尋得台中
    金主後，雖經林振成於97年4月7日、同年月17日以斗六永安
    郵局第0047號、第0052號存證信函通知上訴人限期付清尾款
    ，上訴人迄未給付，已給付遲延，則上訴人於收受上開存證
    信函後仍未給付尾款，致系爭買賣契約無法履行，係屬可歸
    責於上訴人之事由。林振成並因此於100年1月18日為解除系
    爭買賣契約意思表示（見原審卷第168頁），已合法生效，
    並無不合。
  4.上訴人雖又抗辯稱：林振成於97年4月11日承諾最晚於4月14
    日交付證件，卻於97年4月17日函告終止提供擔保，已違約
    云云。惟查，該辦理設定相關文件業經林振成交付代書林素
    梅，且證人即代書林素梅亦已證稱黃長興設定抵押為其所辦
    等情（見原審卷第93頁反面），衡情林振成已提出設定抵押
    之相關文件，並無上訴人所指訴林振成拒不交付辦理設定資
    料情事，是上訴人此部分之抗辯亦不足為上訴人有利之認定
    。
  5.至上訴人主張林振成於兩造契約終止前將系爭不動產轉賣第
    三人違約云云，經查上訴人既未依約給付尾款1260萬元，兩
    造依協議書約定移轉所有權之過戶登記條件無法成就，林振
    成自無給付義務；又因上訴人遲未給付價金，係屬可歸責於
    上訴人之事由，已為林振成行使解除權，溯及生效，被上訴
    人已無出賣人應履行之義務暨違約情事。則上訴人主張其以
    起訴狀繕本送達林振成為解除契約意思表示，於法不合，並
    無足採。
  (二)上訴人請求被上訴人加倍返還已受領之定金及賠償因系爭買
    賣契約無法履行所受之損害部分：
  1.「按民法第249條第3款規定之加倍返還定金，以契約因可歸
    責於受定金當事人之事由致不能履行為其前提，與民法第25
    9條第2款規定之附加利息償還所受領之金額，須以解除契約
    為前提者不同，兩者不能同時併存。…自難併依民法第249
    條第3款規定請求上訴人加倍返還定金。」（最高法院91年
    度台上字第2027號判決參照）。查本件上訴人既主張因林振
    成違約，故以起訴狀繕本送達林振成為解除系爭買賣契約之
    意思表示，則依上開說明，上訴人除依民法第259條之規定
    請求回復原狀，若有其他損害，並得依同法第260條之規定
    請求損害賠償外，自不得併依民法第249條第3款之規定請求
    林振成加倍返還定金。
  2.又按「…乙方（即上訴人）違反本契約各條之一者，甲方（
    即被上訴人）得沒收乙方既付之全部金額，並不經催告解除
    本契約，雙方絕無異議。」系爭買賣契約第13條已有約定。
    兩造約定既書明上訴人應給付上開價金期款（即尾款），上
    訴人迄未給付，已違反上開條款，被上訴人自得依約沒收上
    訴人已付之訂金，並毋庸催告解除系爭契約；即被上訴人既
    得沒收上訴人給付之上開定金，並解除買賣契約，兩者可以
    併存；不會因為解除契約而必需返還所沒收之定金，此為兩
    造之特約，亦即民法第259條所稱之「契約另有訂定」，應
    優先於民法第259條規定而為適用，故林振成可沒收上訴人
    已付之定金20萬元，並無不合。
  3.復查本件兩造系爭不動產買賣契約，係因上訴人未能依約給
    付尾款價金，雖經林振成分別於97年4月7日、同年月17日以
    上開存證信函通知上訴人限期付清尾款，惟上訴人迄未給付
    ，為上訴人所不爭執，上訴人業已給付遲延，可歸責於上訴
    人，是兩造之買賣契約無法履行，依約林振成得主張上訴人
    違約，並就上訴人已給付之訂金20萬元為沒收，而上訴人主
    張林振成應加倍返還訂金部分云云，於法無據，要無足採。
  4.上訴人主張林振成違約應賠償其已支出費用787,000元部分
    （含第二期價金利息108,000元、借貸140萬元之仲介費75,0
    00元、代書費14,000元、印花稅3萬元、建築設計及測量費
    30萬元、渡假休閒農場農地規劃費12萬元、本件買賣仲介費
    14萬元）：
    查本件兩造間之買賣契約無法履行，係可歸責於上訴人，已
    如上述，上訴人主張因林振成違約，可歸責於林振成之事由
    ，致兩造間系爭買賣契約無法履行云云，即有未合，林振成
    並無上訴人所指違約情事，則上訴人主張：林振成違約，爰
    依系爭買賣契約書第13條約定、民法第249條第3款、第260
    條規定及繼承之法律關係，請求被上訴人賠償上開所受損害
    及所失利益金額787,000元，均屬無據，並不足採。
五、綜上所述，上訴人依其與林振成間之系爭買賣契約書第13條
    約定、民法第249條第3款、第260條規定暨繼承之法律關係
    ，請求被上訴人加倍返還已受領之定金及賠償因系爭買賣契
    約無法履行所受之損害，合計1,187,000元及自起訴狀繕本
    送達翌日起算年息百分之5之法定利息，均非有據，為無理
    由，不應准許。原審駁回上訴人之請求，並無不合。上訴意
    旨猶執前詞指摘原判決不當，求予廢棄改判，為無理由，應
    予駁回。
六、本件事證已臻明確，兩造其餘攻擊、防禦方法及舉證，對判
    決之結果不生影響，爰毋庸一一論述，附此敘明。
據上論結，本件上訴為無理由，依民事訴訟法第449條第1項、第
78條，判決如主文。
中    華    民    國   100    年    11    月    15    日
                  民事第二庭    審判長法  官  陳光秀
                                      法  官  李文賢
                                      法  官  莊俊華
上為正本係照原本作成。
不得上訴。
中    華    民    國   100    年    11    月    17    日
                                      書記官  吳銘添